【裁判字號】    95,台上,1723
【裁判日期】    950809
【裁判案由】    國家賠償
【裁判全文】
最高法院民事判決            九十五年度台上字第一七二三號
    上  訴  人  甲○○
                        號
                乙○○原名楊.
    共      同
    訴訟代理人  余淑杏律師
                王麗萍律師
                方雍仁律師
    被 上訴 人  財政部國有財產局
    法定代理人  庚○○
    被 上訴 人  交通部公路總局
    法定代理人  丙○○
    被 上訴 人  行政院農業委員會林務局
    法定代理人  丁○○
    被 上訴 人  交通部台灣鐵路管理局
    法定代理人  戊○○
    被 上訴 人  花蓮縣政府
    法定代理人  己○○
上列當事人間請求國家賠償事件，上訴人對於中華民國九十四年
五月三日台灣高等法院第二審判決（九十三年度重上國字第五號
），提起上訴，本院判決如下：
    主  文
原判決關於駁回上訴人甲○○、乙○○請求被上訴人財政部國有
財產局、交通部公路總局連帶給付新台幣依序為壹仟柒佰柒拾肆
萬壹仟零柒拾貳元、壹仟捌佰肆拾陸萬柒仟壹佰貳拾貳元及其利
息之上訴暨該訴訟費用部分廢棄，發回台灣高等法院。
其他上訴駁回。
第三審訴訟費用，關於駁回其他上訴部分，由上訴人負擔。
    理  由
本件被上訴人財政部國有財產局（下稱國有財產局）之法定代理
人業由洪寶川變更為庚○○，被上訴人交通部台灣鐵路管理局（
下稱台鐵）之法定代理人亦由徐達文變更為戊○○，庚○○、戊
○○聲明承受訴訟，核均無不合，應予准許，合先明。
次查上訴人主張：上訴人甲○○於民國八十八年十一月九日凌晨
四時許，駕駛車牌號碼ＳＵ－七三一九號自用小貨車附載上訴人
乙○○沿省道台九線由北往南行駛，途經花蓮縣鳳林鎮○○路五
九０號以南十公尺處，甲○○為閃避傾倒於車道上之樹木而駛入
對向車道，致與對向車道上由訴外人劉慶榮駕駛之車牌號碼ＪＦ
Ｐ－六八號大卡車對撞，甲○○因而脊髓損傷、合併第五頸節以
下不完全四肢癱瘓、第十一、十二胸椎骨折移位、左股骨骨折、
左腓、脛骨骨折，乙○○亦因而脊髓損傷、合併第九頸節以下完
全性下肢癱瘓、左耳聽力功能受損降低。被上訴人國有財產局等
五人為系爭樹木及省道台九線之管理維護機關，渠等五人未及時
移除傾倒於車道上之系爭樹木，致上訴人等二人受傷，應依國家
賠償法第三條第一項及民法第一百八十五條規定對上訴人等二人
負損害賠償責任。甲○○所受損害為醫療費新台幣（下同）一百
二十萬元、看護費三十六萬元、勞動能力損失一千四百六十五萬
三千九百九十二元、精神慰藉金一百萬元、小貨車修護費五十二
萬七千零八十元，共計一千七百七十四萬一千零七十二元。乙○
○所受損害為醫療費一百二十萬元、看護費三十六萬元、勞動能
力損失一千五百九十萬七千一百二十二元、精神慰藉金一百萬元
，共計一千八百四十六萬七千一百二十二元等情，求為命被上訴
人連帶如數給付並均加付法定遲延利息之判決。
被上訴人國有財產局則以：系爭樹木並非生長於伊所管理之花蓮
縣鳳林鎮○○段第七二五地號土地上，該樹木亦非屬公有公共設
施等語。被上訴人交通部公路總局（下稱公路總局）則以：伊並
非系爭樹木之管理維護機關，該樹木於深夜傾倒於車道上，純屬
意外，不能歸責於伊等語。被上訴人行政院農業委員會林務局（
下稱林務局）、台鐵、花蓮縣政府亦以：伊非省道台九線或系爭
樹木之管理維護機關等語，資為抗辯。
原審以：甲○○、乙○○主張於前揭時地發生車禍因而受傷等情
，有道路交通事故調查報告書、診斷證明書等件在卷可稽，堪信
為真實。查系爭傾倒於省道台九線花蓮縣鳳林鎮○○路五九０號
以南十公尺處之樹木，係生長於花蓮縣鳳林鎮○○段第七二五地
號土地上，該第七二五地號土地係中華民國所有，管理機關為國
有財產局，有道路交通事故調查報告表、現場照片、土地登記謄
本、地籍謄本、花蓮縣鳳林地政事務所複丈成果圖在卷可稽，該
樹木自應由國有財產局管理維護。次按車禍發生時有效之公路法
第六條第二項規定，省道由省公路主管機關管理；公路修建養護
規則第六條第一項規定，公路規劃、修建及養護，國道、省道由
交通部辦理；交通部公路局暫行組織規程第二條第三款規定，交
通部公路局設各處、室分別掌理下列事項：三、養路處，掌理省
道之養護。台九線係屬省道，其管理維護機關自為公路總局。林
務局、台鐵及花蓮縣政府等三人並非系爭樹木或省道台九線之管
理維護機關，就系爭樹木之傾倒於省道台九線上，無任何疏失，
毋庸依國家賠償法或侵權行為之規定對上訴人等二人負損害賠償
責任。又人民依國家賠償法第三條第一項規定請求國家賠償，須
人民之生命、身體或財產所受損害，與公有公共設施之設置或管
理有欠缺，有相當因果關係。甲○○及劉慶榮所駕駛汽車對撞之
地點與系爭樹木倒下之地點，距離為四十一點三公尺，依「一般
公路汽車煞車距離、行車速度對照表」，甲○○行車時速在八十
公里以上，而系爭路段限速時速六十公里以下，倘甲○○依限速
行駛，可及時煞車避開系爭樹木，乃其竟超速行進，致未能避開
系爭樹木，貿然駛入對向車道，終至與劉慶榮駕駛之汽車對撞，
足見車禍之發生全因甲○○疏未注意車前狀況且超速行駛所致，
與系爭樹木傾倒於車道，無相當因果關係，國有財產局及公路總
局對於上訴人等二人因車禍所生之損害，亦毋庸負國家賠償或侵
權行為損害賠償責任。故甲○○、乙○○依國家賠償法第三條第
一項及民法第一百八十五條等規定，請求被上訴人連帶給付甲○
○一千七百七十四萬一千零七十二元，連帶給付乙○○一千八百
四十六萬七千一百二十二元，及各加付法定遲延利息，為無理由
，不應准許，爰維持第一審所為上訴人敗訴之判決，駁回其上訴
。
關於廢棄發回部分：
查依「一般公路汽車煞車距離、行車速度對照表」，換算行車速
度，須有正確之煞車距離（即路面上所遺留之煞車痕跡長度），
始能求得正確之行車速度。原審未查明甲○○所駕駛汽車曾否於
路面上留有煞車痕跡及其長度若干，遽以兩車對撞地點與系爭樹
木倒下地點距離為四十一點三公尺，即依首開對照表認甲○○行
車時速達八十公里以上，已有可議。次按所謂相當因果關係，係
指無此事實，雖不必生此結果，但有此事實，按諸一般情形，通
常均可能發生此結果者而言。系爭樹木係傾倒於甲○○車行方向
之車道上，時間為凌晨四時許，甲○○係為閃避系爭樹木始駛入
對向車道，致與對向車道上劉慶榮駕駛之汽車對撞，為原審認定
之事實。似此情形，能否謂系爭樹木之傾倒於車道上與本件車禍
之發生無相關因果關係，亦不無研求之餘地。原審遽認本件車禍
之發生與系爭樹木傾倒於車道上無相當因果關係，進而認上訴人
等二人不得請求國有財產局及公路總局負損害賠償責任，尚嫌速
斷。上訴論旨，指摘原判決此部分不當，求予廢棄，非無理由。
關於駁回其他上訴部分：
原審認定林務局、台鐵及花蓮縣政府並非系爭樹木及省道台九線
之管理維護機關，上訴人等二人不得請求渠等三人負損害賠償責
任，爰為上訴人等二人敗訴之判決，經核於法洵無違誤。上訴論
旨，指摘原判決此部分不當，求予廢棄，非有理由。
據上論結，本件上訴一部為有理由，一部為無理由。依民事訴訟
法第四百七十七條第一項、第四百七十八條第二項、第四百八十
一條、第四百四十九條第一項、第七十八條，判決如主文。
中    華    民    國  九十五  年    八    月    九    日
                      最高法院民事第一庭
                          審判長法官  林  奇  福
                                法官  陳  國  禎
                                法官  陳  重  瑜
                                法官  劉  福  聲
                                法官  葉  勝  利
      本件正本證明與原本無異
                                      書  記  官
中    華    民    國  九十五  年    八    月  二十二  日
                                                  Ｒ


司法院資訊處製作；財團法人民間司法改革基金會備份。
